---
title: "Benchmark de Algoritmos de Ordenação"
author: "Édipo Elder Fernandes de Melo"
date: "04/10/2026"
papersize: "a4"
lang: pt-BR
output: 
  bookdown::pdf_document2:
    number_sections: true
    toc: false
header-includes:
  - \usepackage{float}
  - \usepackage{placeins}
csl: "abnt.csl"
editor_options: 
  chunk_output_type: console
fig_width: 9
fig_height: 5
---

```{r setup, include=FALSE}
knitr::opts_chunk$set(
  echo    = TRUE,
  warning = FALSE,
  message = FALSE,
  fig.align = "center",
  fig.pos   = "H"
)


library(ggplot2)
library(tidyr)
library(dplyr)
library(knitr)
library(stringr)
```

# Introdução

Este relatório apresenta uma análise comparativa de cinco algoritmos de ordenação aplicados a uma estrutura de dados em C++ (`std::vector<int>`). O objetivo é medir, de forma padronizada, o tempo de execução médio (em milissegundos) de cada algoritmo em função do tamanho do vetor, considerando três cenários distintos: melhor caso, pior caso e caso médio.

O melhor caso é quando o vetor já está ordenado. O pior caso é quando o vetor está ordenado de forma decrescente. Para testar o caso médio, optamos em criar um vetor com valores aleatórios. Neste último caso de cenário, é possível que o vetor tenha valores repetidos.

## Os algoritmos avaliados

A seguir, resumiremos as características de cada algoritmo testado:

**Insertion Sort.** Percorre o vetor da esquerda para a direita, inserindo cada elemento na posição correta dentro da parte já ordenada. É eficiente para vetores pequenos ou quase ordenados, mas quadrático no pior caso.

**Selection Sort.** A cada iteração, seleciona o menor elemento da parte não ordenada e o coloca na posição correta. Realiza sempre o mesmo número de comparações, independentemente da ordem inicial do vetor.

**Bubble Sort.** Compara pares adjacentes e troca-os se estiverem fora de ordem, repetindo o processo até que nenhuma troca seja necessária. Possui uma otimização que interrompe a execução precocemente se o vetor já estiver ordenado.

**Quick Sort.** Escolhe um pivô (sempre no meio do range, neste experimento), particiona o vetor em torno dele e ordena recursivamente as subpartes. É um dos algoritmos mais eficientes na prática, com complexidade média `O(n log n)`.

**Merge Sort.** Divide o vetor recursivamente pela metade, ordena cada metade e depois as intercala. Garante complexidade `O(n log n)` em todos os casos, mas utiliza memória auxiliar.

A tabela a seguir resume a complexidade dos algoritmos no melhor, pior e caso médio:

```{r tabela-complexidades, echo=FALSE, message=FALSE}
library(knitr)

tabela_complexidades <- data.frame(
  Algoritmo   = c("Insertion Sort", "Selection Sort", "Bubble Sort",
                  "Quick Sort", "Merge Sort"),
  Melhor      = c("O(n)", "O(n²)", "O(n)", "O(n log n)", "O(n log n)"),
  Médio       = c("O(n²)", "O(n²)", "O(n²)", "O(n log n)", "O(n log n)"),
  Pior        = c("O(n²)", "O(n²)", "O(n²)", "O(n²)", "O(n log n)"),
  Estável     = c("Sim", "Não", "Sim", "Não", "Sim"),
  check.names = FALSE
)

kable(
  tabela_complexidades,
  caption = "Complexidade dos algoritmos de ordenação avaliados",
  col.names = c("Algoritmo", "Melhor", "Médio", "Pior",
                "Estável?"),
  align = c("l", "c", "c", "c", "c")
)
```

## Cenário do experimento

O programa foi executado num processador Apple M4, compilado com Apple clang versão 21.0.0 (clang-2100.3.34.2) e os seguintes parâmetros:

```bash
g++ -std=c++23 -march=native -mtune=native -fno-stack-protector src/benchmark_sort.cpp -o bench_sort
```

O parâmetro `-march=native -mtune=native` diz ao compilador para usar instruções específicas da sua CPU e `-fno-stack-protector` remove canários de pilha (reduz overhead por chamada).

Em todos os testes:

- Foram criados três vetores com tamanho `VECTOR_SIZE` (10000), utilizados de forma padrão nos testes, sendo preenchidos de formas distintas:
  - **Melhor caso:** vetor já ordenado (`melhor_caso[i] = i`).
  - **Pior caso:** vetor em ordem inversa (`pior_caso[VECTOR_SIZE - i - 1] = i`).
  - **Caso médio:** vetor aleatório (`rand() % VECTOR_SIZE`).
- Os tamanhos de vetor testados variam de `500` a `10000`, em passos de `500`.
- Cada medição foi repetida 10 vezes (`TRIALS`), e calculamos a média dos tempos obtidos.
- Para evitar que o algoritmo receba um vetor já ordenado nos cenários de testes do pior caso e caso médio, a cada nova execução do algoritmo foi criada uma cópia do vetor padrão.

# A função de benchmark

A fim de evitar repetição de código para cada algoritmo implementado, padronizamos a execucão dos testes com um função genérica:

```cpp
typedef void (*algoritmo_ordenacao)(vector<int>& vetor, int end);

inline long benchmark(algoritmo_ordenacao algoritmo, vector<int> &vetor, int end) {
   ...
}
```

A implementação dos algoritmos foi feita:

1. **Com a mesma assinatura de parâmetros.** Todas as funções recebem `(vetor, end)` e retornam `void`. O ponteiro de função `algoritmo_ordenacao` permite chamá-las polimorficamente.

2. **Medição isolada.** O cronômetro só envolve a chamada do algoritmo em si. As instruções para criação da cópia do vetor padrão não são computadas no teste.

3. **Cópia do vetor a cada teste.** Isso evita que o algoritmo receba um vetor já ordenado na execução seguinte.

O `main` cria os três vetores de teste e, para cada função registrada na tabela de `funcoes`, computa a média de tempo de 3 repetições para diferentes tamanhos, gerando um arquivo CSV diretamente utilizável pelo R. Optamos por fazer uma média de 3 execuções uma vez que os algoritmos Bubble Sort e Selection sort levam de 25 a quase 200 segundos de execução.

```{r load, echo=FALSE}
tempos <- read.csv("tempos_sort.csv", check.names = FALSE)

# Converte colunas Tamanho_X em linhas, renomeia os casos
# e converte o tempo de nanossegundos para milissegundos.
tempos_longo <- tempos |>
  pivot_longer(
    cols      = starts_with("Tamanho_"),
    names_to  = "Tamanho",
    values_to = "Tempo_ns"
  ) |>
  mutate(
    Tamanho = as.integer(str_remove(Tamanho, "Tamanho_")),
    Caso = factor(
      case_when(
        Caso_de_teste == "Melhor caso (vetor já ordenado)"    ~ "Melhor caso",
        Caso_de_teste == "Pior caso (vetor em ordem inversa)" ~ "Pior caso",
        Caso_de_teste == "Caso médio (vetor aleatório)"       ~ "Caso médio",
        TRUE ~ Caso_de_teste
      ),
      levels = c("Melhor caso", "Pior caso", "Caso médio")
    ),
    Tempo_ms = Tempo_ns * 0.000001
  )

# Função auxiliar para plotar um algoritmo específico
plotar_algoritmo <- function(nome, cor = "steelblue") {
  dados <- filter(tempos_longo, Algoritmo == nome)
  ggplot(dados, aes(x = Tamanho, y = Tempo_ms, color = Caso)) +
    geom_line(linewidth = 1) +
    geom_point(size = 1.5) +
    labs(
      title = nome,
      x     = "Tamanho do vetor",
      y     = "Tempo (ms)",
      color = "Caso de teste"
    ) +
    theme_minimal(base_size = 12) +
    theme(legend.position = "bottom")
}
```

# Análise por algoritmo

## Insertion Sort

No melhor caso (vetor já ordenado), o algoritmo percorre o vetor uma única vez, resultando em crescimento linear. No pior caso (ordem inversa) e no caso médio, o comportamento é quadrático, com o pior caso apresentando tempos significativamente maiores.

```cpp
void insertion_sort(vector<int>& vetor, int end){
    int key, holePos;
    for (int i = 1; i < end; i++) {
        key = vetor[i];
        holePos = i - 1;
        while (holePos >= 0 && vetor[holePos] > key) {
            vetor[holePos + 1] = vetor[holePos];
            holePos = holePos - 1;
        }
        vetor[holePos + 1] = key;
    }
}
```

```{r insertion, fig.cap="Insertion Sort", echo=FALSE, message=FALSE}
plotar_algoritmo("Insertion sort", "tomato")
```

## Selection Sort

O Selection Sort realiza sempre o mesmo número de comparações, independentemente da ordem inicial. Contudo, a instrução que determina a troca de valores no vetor (`if (vetor[i] > vetor[j])`) gera um impacto maior quando o vetor contém dados aleatórios, conforme pode ser observado na Figura 2.

```cpp
void selection_sort(vector<int>& vetor, int end){
    for (int i = 0; i < end - 1; i++)
        for (int j = i + 1; j < end; j++)
            if (vetor[i] > vetor[j])
                swap(vetor[i], vetor[j]);
}
```

```{r selection, fig.cap="Selection Sort", echo=FALSE, message=FALSE}
plotar_algoritmo("Selection sort", "steelblue")
```

## Bubble Sort

O Bubble Sort com a otimização de parada precoce apresenta comportamento linear no melhor caso (vetor já ordenado). Nos demais casos, o crescimento é quadrático. AS "quebras" no gráfico do melhor caso podem ser consequência da execução concorrente com outros programas do sistema operacional.

```cpp
void bubble_sort(vector<int>& vetor, int end){
    int j = end - 1;
    bool houveTroca = false;
    do {
        houveTroca = false;
        for (int i = 0; i <= j; i++) {
            if (vetor[i + 1] < vetor[i]) {
                swap(vetor[i], vetor[i + 1]);
                houveTroca = true;
            }
        }
        j = j - 1;
    } while (houveTroca);
}
```

```{r bubble, fig.cap="Bubble Sort", echo=FALSE, message=FALSE}
plotar_algoritmo("Bubble sort", "darkorange")
```

## Quick Sort

A escolha do pivô pode interferir no desempenho do algoritmo. Geralmente, é recomendado a escolha de um pivô aleatório. Neste estudo, optamos em escolher o pivô sempre no meio do range para manter uma constância maior entre a execucão com vetores de tamanhos diferentes.

O Quick Sort apresenta comportamento `O(n log n)` em todos os casos. Observa-se que o pior caso teórico (vetor já ordenado) não se manifesta de forma significativa e a curva fica próxima do melhor caso. Já para o caso aleatório, pela opção de escolha do pivô sempre no meio, a curva foi acima do pior caso. Um fator que pode estar causando esta diferença é a predição do pipeline da CPU (neste caso, um Apple M4).

```cpp
int particao(vector<int>& vetor, int start, int end){
    // int pivo = start + rand() % (end - start + 1); // aleatório entre 0 e end
	  //int pivo = end; // pivô sempre no final
	  int pivo = start + (end - start) / 2; // pivô sempre no meio
    int x = vetor[pivo];
    swap(vetor[pivo], vetor[end]);
    int i = start - 1;
    for (int j = start; j < end; j++) {
        if (vetor[j] <= x) {
            i++;
            swap(vetor[i], vetor[j]);
        }
    }
    swap(vetor[i + 1], vetor[end]);
    return i + 1;
}

void quick_sort(vector<int>& vetor, int start, int end){
    if (start < end) {
        int idx = particao(vetor, start, end);
        quick_sort(vetor, start, idx - 1);
        quick_sort(vetor, idx + 1, end);
    }
}

void quick_sort(vector<int>& vetor, int end){
    quick_sort(vetor, 0, end);
}
```

```{r quick, fig.cap="Quick Sort", echo=FALSE, message=FALSE}
plotar_algoritmo("Quick sort", "seagreen")
```

## Merge Sort

O Merge Sort também apresenta comportamento `O(n log n)` em todos os casos, com curvas praticamente coincidentes. Seu tempo é ligeiramente superior ao do Quick Sort devido ao uso de memória auxiliar. De mesma forma, para o caso médio, a curva de tempo de execução é ligeiramente superior.

```cpp
void intercala(vector<int>& left, vector<int>& right, vector<int>& vec) {
    int i = 0, j = 0, k = 0;
    while (i < left.size() && j < right.size()) {
        if (left[i] <= right[j]) vec[k++] = left[i++];
        else vec[k++] = right[j++];
    }
    while (i < left.size()) vec[k++] = left[i++];
    while (j < right.size()) vec[k++] = right[j++];
}

void merge_sort(vector<int>& vetor, int end) {
    if (end < 2) return;
    int meio = end / 2;
    vector<int> left(meio);
    vector<int> right(end - meio);
    for (int i = 0; i < meio; i++) left[i] = vetor[i];
    for (int i = meio; i < end; i++) right[i - meio] = vetor[i];
    merge_sort(left, meio);
    merge_sort(right, end - meio);
    intercala(left, right, vetor);
}
```

```{r merge, fig.cap="Merge Sort", echo=FALSE, message=FALSE}
plotar_algoritmo("Merge sort", "purple")
```

# Conclusão

## Melhor caso (vetor já ordenado)

No melhor caso, Insertion Sort e Bubble Sort apresentam crescimento linear, enquanto Selection Sort, Quick Sort e Merge Sort mantêm seus comportamentos característicos. O Insertion Sort é o mais rápido nesse cenário.

```{r melhor-caso, fig.cap="Comparação no melhor caso", fig.height=6, echo=FALSE}
tempos_longo |>
  filter(Caso == "Melhor caso") |>
  ggplot(aes(x = Tamanho, y = Tempo_ms, color = Algoritmo)) +
  geom_line(linewidth = 1) +
  labs(
    title    = "Comparação no melhor caso (vetor já ordenado)",
    x        = "Tamanho do vetor",
    y        = "Tempo (ms)",
    color    = "Algoritmo"
  ) +
  theme_minimal(base_size = 12) +
  theme(legend.position = "right")
```

## Pior caso (vetor em ordem inversa)

No pior caso, Insertion Sort, Selection Sort e Bubble Sort apresentam crescimento quadrático acentuado, com tempos muito superiores aos do Quick Sort e Merge Sort, que se mantêm em `O(n log n)`.

```{r pior-caso, fig.cap="Comparação no pior caso", fig.height=6, echo=FALSE}
tempos_longo |>
  filter(Caso == "Pior caso") |>
  ggplot(aes(x = Tamanho, y = Tempo_ms, color = Algoritmo)) +
  geom_line(linewidth = 1) +
  labs(
    title    = "Comparação no pior caso (vetor em ordem inversa)",
    x        = "Tamanho do vetor",
    y        = "Tempo (ms)",
    color    = "Algoritmo"
  ) +
  theme_minimal(base_size = 12) +
  theme(legend.position = "right")
```

## Caso médio (vetor aleatório)

No caso médio, o comportamento é semelhante ao pior caso para os algoritmos quadráticos, mas com tempos ligeiramente menores. Quick Sort e Merge Sort continuam sendo as melhores escolhas para vetores grandes.

```{r caso-medio, fig.cap="Comparação no caso médio", fig.height=6, echo=FALSE}
tempos_longo |>
  filter(Caso == "Caso médio") |>
  ggplot(aes(x = Tamanho, y = Tempo_ms, color = Algoritmo)) +
  geom_line(linewidth = 1) +
  labs(
    title    = "Comparação no caso médio (vetor aleatório)",
    x        = "Tamanho do vetor",
    y        = "Tempo (ms)",
    color    = "Algoritmo"
  ) +
  theme_minimal(base_size = 12) +
  theme(legend.position = "right")
```


```{r onlogn, fig.cap="Comparação entre os algoritmos O(n log n)", fig.height=6, echo=FALSE}
tempos_longo |>
  filter(Algoritmo %in% c("Quick sort", "Merge sort")) |>
  ggplot(aes(x = Tamanho, y = Tempo_ms, color = Algoritmo,
             linetype = Caso)) +
  geom_line(linewidth = 1) +
  labs(
    title    = "Algoritmos O(n log n): Quick Sort e Merge Sort",
    subtitle = "Melhor, pior e caso médio",
    x        = "Tamanho do vetor",
    y        = "Tempo (ms)",
    color    = "Algoritmo",
    linetype = "Caso de teste"
  ) +
  theme_minimal(base_size = 12) +
  theme(legend.position = "right")
```


## Considerações finais

Observamos que, empiricamente, o algoritmo **Quick sort** tem comportamento distinto do comportamento esperado na teoria, com o caso médio ficando acima do pior caso (Figura \@ref(fig:quick)). Supomos que deve-se aos parâmetros utilizados com o compilador (otimização, instruções específicas da CPU, etc.), bem como a predição de instruções do pipeline e cache de instruções pela CPU. CAberia 

De modo geral, observamos que, para vetores grandes e desordenados, o **Quick Sort** e o **Merge Sort** são as melhores escolhas, com complexidade `O(n log n)` em todos os casos. Na prática, o **Quick sort** é mais rápido que o **Merge sort**  (Figura \@ref(fig:onlogn)), além da vantagem de utilizar menos memória.

O **Insertion Sort** se destaca no melhor caso (vetor já ordenado) com comportamento linear, sendo útil quando os dados estão quase ordenados. Já o **Selection Sort** e o **Bubble Sort**, embora sejam de simples implementação, são ineficientes para vetores grandes, apresentando crescimento quadrático mesmo no melhor caso (no caso do Selection Sort).

Como trabalho futuro, sugerimos um estudo do algoritmo **Quick Sort** com variação do método de escolha do pivô (no fim, no meio, aleatório, etc) bem como quais parâmetros de compilação são os mais indicados para programas que utilizem este algoritmo.

```{=latex}
\FloatBarrier
\clearpage
```

# (APPENDIX) Apêndice {-}

# Tabela de tempos {#apendice-tabela}

```{r tabela-completa, echo=FALSE, message=FALSE, warning=FALSE}
# Deriva tempos_tabela a partir do tempos_longo já existente,
# apenas reorganizando as colunas para o formato de tabela.
tempos_tabela <- tempos_longo |>
  select(Tamanho, Caso, Algoritmo, Tempo_ms) |>
  mutate(
    Algoritmo = factor(
      Algoritmo,
      levels = c("Insertion sort", "Selection sort", "Bubble sort",
                 "Quick sort", "Merge sort"),
      labels = c("Insert.", "Select.", "Bubble", "Quick", "Merge")
    )
  ) |>
  pivot_wider(names_from = Algoritmo, values_from = Tempo_ms) |>
  arrange(Caso, Tamanho)

kable(
  tempos_tabela,
  caption   = "Tempos médios de execução (em milissegundos) por algoritmo, caso e tamanho",
  col.names = c("Tam.", "Caso", "Insert", "Select", "Bubble", "Quick", "Merge"),
  align     = c("r", "l", rep("r", 5)),
  booktabs  = TRUE,
  linesep   = "",
  longtable = TRUE
) 
```
