---
title: "Benchmark de Algoritmos de Busca"
author: "Édipo Elder Fernandes de Melo" 
date: "20/09/2026"
papersize: "a4"
lang: pt-BR
output: 
  bookdown::pdf_document2:
    number_sections: true
    toc: false
csl: "abnt.csl"
editor_options: 
  chunk_output_type: console
fig_width: 9
fig_height: 5
---

  
```{r setup, include=FALSE}
knitr::opts_chunk$set(
  echo    = TRUE,
  warning = FALSE,
  message = FALSE,
  fig.align = "center"
)

library(ggplot2)
library(tidyr)
library(dplyr)
library(knitr)
library(stringr)
```

# Introdução

Este documento apresenta uma análise comparativa de **oito algoritmos de busca** aplicados a um `std::vector<int>` ordenado. O objetivo é medir, de forma padronizada, o tempo de execução médio (em nanossegundos) de cada algoritmo em função do tamanho do vetor de busca.

## Os algoritmos avaliados

**Busca Linear (Iterativa e Recursiva).** É o algoritmo mais simples: percorre o vetor elemento por elemento até encontrar o alvo ou atingir o fim. A versão recursiva, dependendo os parâmetros utilizados com o compilador g++, pode gerar um estouro de pilha depependo do tamanho do vetor utilizando na análise.

**Busca Linear Alternativa (Iterativa e Recursiva).** Também conhecida como "busca por saltos". Aproveita a ordenação do vetor para saltar em blocos (no caso, de 2 em 2) e, ao ultrapassar o alvo, retrocede um bloco fazendo varredura linear. Usamos o salto de 2, conforme o slide de referência da disciplina de Estrutura de Dados Básicas I.

**Busca Binária (Iterativa e Recursiva).** Divide o espaço de busca pela metade a cada iteração. É o algoritmo comumente utilizado para busca em arrays.

**Busca Ternária (Iterativa e Recursiva).** Similar ao algoritmo de busca binária, porém divide o intervalo em três partes e descarta um ou dois terços a cada iteração. 

## Cenário do experimento

O programa foi compilado com os seguintes parâmetros:

```bash
g++ -std=c++17 -O2 benchmark.cpp -o bench 
```

Em todos os testes:
  
- O vetor `vec` foi criado com tamanho `END_SIZE` preenchido com  valor `1`.
- O `target` buscado é `0`, que **não existe** no vetor, forçando o **pior caso** de cada algoritmo — todos percorrem/exploram o vetor até concluir que o elemento não está presente.
- Os tamanhos de vetor variam de `0` a `500000`, em passos de `10000`. Contudo, a função de busca linear recursiva, com os parâmetros de compilação sem otimização, tendem a estouram a pilha. Neste caso, recomendamos diminuir o tamanho do etor e o número de passos.
- Cada medição foi repetida 10 (`TRIALS`) vezes, e calculamos a **média** dos tempos obtidos.

# A função de benchmark

A fim de evitar repetição de código para cada algoritmo implementado, definimos uma função de execução de cada algoritmo de forma genérica:
  
```cpp
using algoritmo_busca = bool (*)(const std::vector<int>&, int, int, int);

inline long benchmark(algoritmo_busca algoritmo,
                      const std::vector<int> &vec,
                      int begin, int end, int target) {
  auto start = std::chrono::high_resolution_clock::now();
  bool pos = algoritmo(vec, begin, end, target);
  auto stop  = std::chrono::high_resolution_clock::now();
  
  volatile bool dummy = pos;   // impede otimização agressiva
  (void) dummy;
  
  return std::chrono::duration_cast<std::chrono::nanoseconds>(stop - start).count();
}
```

A implementação dos algoritmos foi feita:
  
1. **Com a mesma assinatura de parâmetros** Todas as funções recebem `(vec, begin, end, target)` e retornam `bool`. O ponteiro de função `algoritmo_busca` permite chamá-las polimorficamente, sem ramificações no `main`.

2. **Medição isolada.** O cronômetro só envolve a chamada da implementação do algoritmo em si. Isso evita que custos de outras partes do programa contaminem os resultados.

3. **Reutilização do mesmo vetor em todos os testes.** O vetor é criado apenas uma vez e o tamanho do teste é limitado nos parâmtros `begin` e `end`.

O `main` cria o vetor para testes. Para cada função registrada na tabela `funcoes`, foram realizadas 10 repetições para um diferentes tamanhos de busca, gerando um arquivo CSV diretamente a ser utilizado pelo R para construção de gráficos, conforme a seguir:

Carregamos o CSV e o transformamos para o formato longo:
  
```{r load}
tempos <- read.csv("tempos.csv", check.names = FALSE)

# Converte colunas Tamanho_X em linhas
tempos_longo <- tempos |>
  pivot_longer(
    cols      = starts_with("Tamanho_"),
    names_to  = "Tamanho",
    values_to = "Tempo_ns"
  ) |>
  mutate(
    Tamanho = as.integer(str_remove(Tamanho, "Tamanho_"))
  )

# Função auxiliar para plotar um algoritmo específico
plotar_algoritmo <- function(nome, cor = "steelblue") {
  dados <- filter(tempos_longo, Algoritmo == nome)
  ggplot(dados, aes(x = Tamanho, y = Tempo_ns)) +
    geom_line(color = cor, linewidth = 1) +
    geom_point(color = cor, size = 1.5) +
    labs(
      title = nome,
      x     = "Tamanho do vetor",
      y     = "Tempo (ns)"
    ) +
    theme_minimal(base_size = 12)
}
```
# Análise por algoritmo

## Busca Linear Iterativa

Percebe-se que crescimento é visivelmente linear. As variações observáveis ao longo da reta são consequências da execução no sistema operacional.

```cpp
bool busca_linear_iterativa(const std::vector<int> &vec, int begin, int end, int target) {
  for (int i = begin; i < end; i++) {
    if (vec[i] == target) return true;
  }
  return false;
}
```

```{r linear-iter, fig.cap="Busca Linear Iterativa", echo=FALSE, message=FALSE}
plotar_algoritmo("Busca Linear Iterativa", "tomato")
```

## Busca Linear Recursiva

Mesma ideia, mas recursiva. Cada chamada da função empilha um novo *stack frame*. Para vetores maiores, sem a utilização de parâmetros adequados no compilador, um estouro de pilha ocorre e a execução do programa é interrompida.

```cpp
bool busca_linear_recursiva(const std::vector<int> &vec, int idx, int end, int target) {
  if (idx >= end) return false;                // limite ANTES de acessar vec[idx]
  if (vec[idx] == target) return true;
  return busca_linear_recursiva(vec, idx + 1, end, target);
}
```

```{r linear-rec, fig.cap="Busca Linear Recursiva", echo=FALSE, message=FALSE}
plotar_algoritmo("Busca Linear Recursiva", "darkorange")
```

## Busca Linear Alternativa Iterativa

O algoritmo funciona saltando de 2 em 2 posições enquanto `vec[i] < target` e depois recua um bloco varrendo de 1 em 1.

```cpp
bool busca_linear_alternativa_iterativa(const std::vector<int> &vec, int begin, int end, int target) {
  int i = begin;
  while (i < end && vec[i] < target) i += SALTO;
  for (int j = 0; j < SALTO && i - j >= begin; j++) {
    if (vec[i - j] == target) return true;
  }
  return false;
}
```

```{r alt-iter, fig.cap="Busca Linear Alternativa Iterativa", echo=FALSE, message=FALSE}
plotar_algoritmo("Busca Linear Alternativa Iterativa", "seagreen")
```

## Busca Linear Alternativa Recursiva

Versão recursiva do *jump search* introduzimos a **condição de parada** `if (begin >= end) return false;` na primeira linha.

```cpp
bool busca_linear_alternativa_recursiva_salto(const std::vector<int> &vec,
                                              int begin, int end,
                                              int salto, int target) {
  if (begin >= end) return false;
  
  if (vec[begin] < target) {
    int proximo = begin + salto;
    if (proximo >= end) proximo = end - 1;
    return busca_linear_alternativa_recursiva_salto(vec, proximo, end, salto, target);
  }
  
  for (int j = 0; j < salto && begin - j >= 0; ++j) {
    if (vec[begin - j] == target) return true;
  }
  return false;
}
```

```{r alt-rec, fig.cap="Busca Linear Alternativa Recursiva", echo=FALSE, message=FALSE}
plotar_algoritmo("Busca Linear Alternativa Recursiva", "purple")
```

## Busca Binária Iterativa

Algoritmo mais comum em implementações de buscas em arrays.

```cpp
bool busca_binaria_iterativa(const std::vector<int> &vec, int begin, int end, int target) {
  while (begin <= end) {
    int idx = begin + (end - begin) / 2;
    if (vec[idx] == target) return true;
    else if (vec[idx] > target) end = idx - 1;
    else begin = idx + 1;
  }
  return false;
}
```

```{r bin-iter, fig.cap="Busca Binária Iterativa", echo=FALSE, message=FALSE}
plotar_algoritmo("Busca Binaria Iterativa", "navy")
```

Note a curva praticamente **plana**: o tempo não cresce de forma linear.

## Busca Binária Recursiva

Equivalente algorítmico da versão iterativa, apenas reescrito para fazer chamadas recursivas.

```cpp
bool busca_binaria_recursiva(const std::vector<int>& vec, int begin, int end, int target) {
  if (begin > end) return false;
  int idx = begin + (end - begin) / 2;
  if (vec[idx] == target) return true;
  else if (vec[idx] > target) return busca_binaria_recursiva(vec, begin, idx - 1, target);
  else return busca_binaria_recursiva(vec, idx + 1, end, target);
}
```

```{r bin-rec, fig.cap="Busca Binária Recursiva", echo=FALSE, message=FALSE}
plotar_algoritmo("Busca Binaria Recursiva", "darkred")
```

Praticamente indistinguível da iterativa em tempo — o *overhead* de empilhamento de chamadas é quase nulo.

## Busca Ternária Iterativa

Divide o vetor em três partes. Apesar de reduzir o intervalo por um fator de 3 (em vez de 2), faz **duas comparações por iteração** (`terco_1` e `terco_2`). O número de iterações é menor, mas o custo comparação em C++ anula os ganhos de tempo que seriam obtidos com menos iterações.

```cpp
bool busca_ternaria_iterativa(const std::vector<int>& vec, int begin, int end, int target) {
  while (begin <= end) {
    int terco_1 = begin + (end - begin) / 3;
    int terco_2 = begin + 2 * (end - begin) / 3;
    
    if (vec[terco_1] == target || vec[terco_2] == target) return true;
    else if (target < vec[terco_1]) end = terco_1 - 1;
    else if (target > vec[terco_2]) begin = terco_2 + 1;
    else { begin = terco_1 + 1; end = terco_2 - 1; }
  }
  return false;
}
```

```{r tern-iter, fig.cap="Busca Ternária Iterativa", echo=FALSE, message=FALSE}
plotar_algoritmo("Busca Ternária Iterativa", "darkgreen")
```

## Busca Ternária Recursiva

Mesma lógica da iterativa, apenas reescrito para chamadas recursivas.

```cpp
bool busca_ternaria_recursiva(const std::vector<int>& vec, int begin, int end, int target) {
  if (begin > end) return false;
  int terco_1 = begin + (end - begin) / 3;
  int terco_2 = begin + 2 * (end - begin) / 3;
  
  if (vec[terco_1] == target || vec[terco_2] == target) return true;
  else if (target < vec[terco_1]) return busca_ternaria_recursiva(vec, begin, terco_1 - 1, target);
  else if (target > vec[terco_2]) return busca_ternaria_recursiva(vec, terco_2 + 1, end, target);
  else return busca_ternaria_recursiva(vec, terco_1 + 1, terco_2 - 1, target);
}
```

```{r tern-rec, fig.cap="Busca Ternária Recursiva", echo=FALSE, message=FALSE}
plotar_algoritmo("Busca Ternária Recursiva", "darkcyan")
```

# Conclusão

O gráfico abaixo reúne os oito algoritmos na mesma escala, tornando imediata a comparação de ordens de crescimento:
  
```{r comparacao, fig.cap="Comparação entre todos os algoritmos", fig.height=6}
ggplot(tempos_longo, aes(x = Tamanho, y = Tempo_ns, color = Algoritmo)) +
  geom_line(linewidth = 1) +
  labs(
    title    = "Comparação de algoritmos de busca",
    subtitle = "Pior caso: alvo inexistente, vetor ordenado de 1s",
    x        = "Tamanho do vetor",
    y        = "Tempo (ns)",
    color    = "Algoritmo"
  ) +
  theme_minimal(base_size = 12) +
  theme(legend.position = "bottom") +
  guides(color = guide_legend(nrow = 2))
```

Excluindo os tempos de buscas lineares, podemos compara os algoritmos mais eficientes:

```{r comparacao-sem-lineares, fig.cap="Comparação entre os algoritmos de melhor performance", fig.height=6}
algoritmos_log <- c(
  "Busca Binaria Iterativa",
  "Busca Binaria Recursiva",
  "Busca Binaria Alternativa Iterativa",
  "Busca Binaria Alternativa Recursiva",
  "Busca Ternária Iterativa",
  "Busca Ternária Recursiva"
)

tempos_sem_lineares <- tempos_longo |>
  filter(Algoritmo %in% algoritmos_log)

ggplot(tempos_sem_lineares,
       aes(x = Tamanho, y = Tempo_ns, color = Algoritmo)) +
  geom_line(linewidth = 1) +
  labs(
    title    = "Comparação sem as buscas lineares",
    subtitle = "Algoritmos de melhor performance (escala ampliada)",
    x        = "Tamanho do vetor",
    y        = "Tempo (ns)",
    color    = "Algoritmo"
  ) +
  theme_minimal(base_size = 12) +
  theme(legend.position = "bottom") +
  guides(color = guide_legend(nrow = 2))
```


## Conclusão

O cenário de pior caso (alvo ausente) é importante para avaliar a eficácia teórica do algoritmo. Contudo, na prática, é mais comum achar o alvo no caso médio, o que daria tempos menores aos obtidos.

A medição com a biblioteca chronos não é a ideal, uma vez que o sistema operacional pode flutuar a execução do programa. Isso, inclusive, foi observado ao executar o programa diversas e obtendo gráficos ligeiramente distintos.

Concluindo a análise, comprovamos que, para vetores ordenados, é recomeado utilizar a busca binária.
